【裁判字號】    90,上訴,367
【裁判日期】    900612
【裁判案由】    遺棄
【裁判全文】
臺灣高等法院刑事判決                              九十年度上訴字第三六七號
    上  訴  人
    即  被  告  甲○○
    選任辯護人  秀蕊律師
                李明洲
右上訴人因遺棄案件，不服臺灣臺北地方法院八十九年度訴字第一四０七號，中華民
國八十九年十一月二十日第一審判決（起訴案號：臺灣臺北地方法院檢察署八十九年
度偵字第一一五九二號）提起上訴，本院判決如左：
    主  文
原判決撤銷。
甲○○遺棄無自救力之人，因而致人於死，處有期徒刑陸月，如易科罰金，以參佰元
折算壹日。
    事  實
一、甲○○與林美麗二人係同居關係，民國（以下同）八十七年八月三十一日晚上，
    二人共同前往友人丙○○位於臺北市○區○○街二段八十七巷三十二號住處飲酒
    ，翌日（九月一日）凌晨一時許，甲○○駕駛其所有之車號ＰＶ─九九六一號自
    用小客車載林美麗欲返回二人租屋處，途中在車上二人發生口角，凌晨一時四十
    分許，車輛行經臺北縣新店市○○路二三三號前時，甲○○因林美麗哭鬧不停，
    明知林美麗當時已酩酊大醉，而無自救能力，且當時係凌晨又下雨，天候視線不
    良，若將林美麗棄置該處道路上，有導致林美麗被往車輛撞擊致死之危險，在客
    觀上，應為甲○○可預見之事，竟因一時氣憤，仍基於遺棄之犯意（主觀上無致
    人於死之預見），在該分隔同向快、慢車道之白線附近之車道上，喝令並推趕林
    美麗下車，林美麗被推趕下車後驚恐拍打車窗，林金蓮仍棄之不顧，逕自駕車離
    去。林美麗因已酒醉而意識不清，不知趕緊閃避到路旁，卻仍在該分隔同向快、
    慢車道之白線附近之車道上哭泣，適有王文燦（所涉業務過失致死案件，業經台
    灣台北地方法院判處有期徒刑十月，緩刑三年確定）駕駛車號ＯＢ─四二一號營
    業小客車超速行經該處，因閃避不及撞及林美麗，致林美麗頸椎骨折併頭部外傷
    ，而因腦幹損傷併腦鈍力損傷，導致中樞神經休克當場死亡。
二、案經臺北縣警察局新店分局報請臺灣臺北地方法院檢察署檢察官偵查起訴。
    理  由
一、訊據上訴人即被告甲○○對於其與被害人林美麗係同居關係，其於八十七年九月
    一日凌晨一時四十分許，載被害人自友人家喝酒返家，途經新店市○○路二三三
    號通用電子公司前因二人口角乃喝令並推林美麗下車，且不理會被害人下車後用
    手拍打駕駛座車窗，逕自開車離去等事實，固坦承不諱，惟否認有何遺棄致死之
    罪行，辯稱：伊並無遺棄被害人之故意，伊不是在快車道上讓被害人下車，當時
    伊已酒醉，而被害人意識尚清楚，並不是無自救力之人，被害人之死係因王文燦
    違規超速所致，伊無法預見該致死結果云云。惟查：
  (一)案發當時林美麗確已酒醉等情，已經被告於檢察官偵查中及本院庭訊時自承屬實
    。據其供稱：「（問：當時在車上，死者情緒如何？）他喝醉，情緒不穩定並在
    哭泣。」、「（問：她有無追你的車子？）有追我及拍我車窗，我不理他就開走
    了。」（見偵查卷第一０五頁）、「（問：當時她已酒醉？）她（即被害人）有
    酒醉，還跟我吵架。」等語（見本院九十年二月二十一日筆錄），且被告於另案
    審理王文燦業務過失致死一案中，以證人之身分受訊時，亦結證稱：「是我將他
    趕下車，我跟他大吼，跟他說你回去好了，我們一面吵，我有推他下車，我知道
    林美麗當時喝醉酒。」等語（參八十七年交訴字第四三號卷第四十九至五十頁）
    ，再參諸被害人於死後一年又四個月經解剖鑑定結果顯示：「血液中乙醇濃度尚
    高達百分之零點二八二三（Ｗ╱Ｖ）」，推定生前已達重度醾酊醉意及昏迷狀態
    等情，此有法務部法醫研究所鑑定書在卷（見偵查卷第二十八頁至第三十三頁）
    可資佐證，足徵被害人生前確曾飲用大量酒精飲料，並已達酒醉而無自救力之程
    度，應可認定。而上訴人明知被害人已經酒醉，對於身體及意志已失卻自我控制
    之能力，猶於凌晨一時四十分許之雨夜裡，以積極行為喝令並推被害人下車，任
    被害人下車後拍打駕駛座窗戶哭喊而不顧，逕自驅車離去，其對於棄置無自救力
    之被害人之行為明知並有意使其發生，按諸刑法第十三條第一項：「行為人對於
    犯罪之事實，明知並有意使其發生者，為故意。」之規定，自有遺棄之故意，所
    辯被害人意識清楚，並非無自救力之人，伊無遺棄之故意云云，要屬事後卸責之
    詞，不足採信。
  (二)又案發當時，被告係將被害人棄置於分隔同向快、慢車道之白線附近之車道上，
    被害人因此哭坐於該處，而遭閃避不及之王文燦駕駛車號ＯＢ─四二一號之營業
    小客車撞及等情，業經證人王文燦供述在卷。據證人王文燦證稱：「有一位女子
    身穿白色上衣、藍色短裙，一名女子於馬路中間坐於地上，當時我前面有一部營
    小客閃躲坐於路中間女子時，閃過後，我因閃躲不及衝撞坐於路中間，坐於地上
    之女子：：」等語（見偵查卷第四頁），核與目擊證人乙○○結證所供：「：：
    一位身穿白色上衣、藍色短褲（應係裙）女子，下車後往駕駛座方向走去，用手
    拍打駕駛座車窗：：那女子就在白線（馬路中間）就哭倒在地，躺於地上後過約
    十五秒那位女子要爬起來時，忽然有一部計程車閃過坐於地上的女子，後面那一
    部計程車：：從那位女子背後衝撞：：。」（見偵查卷第八頁反面）、「（問：
    被害人當天喝令被害人林美麗下車的地點在何處？（提示相片）？）在馬路中間
    就讓被害人下車，並沒有停在路旁。」、「（問：是在何處下車？（提被告律師
    所拍攝的相片。））是在Ａ點（即加油站指標處）附近的白線上，原先有白線但
    在相片中已經被新的柏油遮蓋。」、「（問：所謂白線是否分線道？）是的」、
    「（問：當時被害人被撞的地點？）也是在白線附近。」、「（問：被告確實叫
    被害人在快車道上下車不是路旁？）是的。」等語相符（見本院九十年四月三日
    筆錄），是被告辯稱伊是在路旁讓被害人下車云云，尚難採信。而被害人被王文
    燦駕車撞及後，致頸椎骨折併頭部外傷，而因腦幹損傷併腦鈍力損傷，導致中樞
    神經休克當場死亡之事實，已為被告所不爭，並據臺灣臺北地方法院檢察署檢察
    官督同法醫師相驗、及法務部法醫研究所複驗解剖結果無訛，此有勘驗筆錄、驗
    斷書、相驗屍體證明書、複驗解剖相片、解剖鑑定報告在卷（見相驗卷第十六頁
    至三十四頁、偵查卷第二十七至三十三頁）可稽，是當日被告係將被害人棄置於
    道路之快車道上，致車禍死亡之事實，應堪認定。
  (三)按刑法第十七條所規定之加重結果犯，指行為人以犯輕罪之故意，著手實施犯罪
    ，致發生較其原有犯意所欲實現之犯罪內容為重之結果，而有加重其刑之規定，
    且發生此項重罪之結果，並與其所實施之犯罪間有相當因果關係，又於一般之人
    通常觀念中為能預見者，即應負加重結果犯之責。至加重結果犯之成立須行為人
    對於基本行為有犯罪之故意，而於所發生之加重結果無故意，亦即不以結果之預
    見為必要且須無結果之預見。若行為人對於所發生之結果有故意（預見），則為
    結果犯，而非加重結果犯；最高法院著有八十二年台上字第二二六七號、八十年
    台上字第二五九一號判決意旨可供參照。依案發當時之道路交通事故調查報告表
    （見偵查卷第五十一頁）及現場相片（見偵查卷第五十六至六十頁、第六十五至
    第七十頁）顯示，案發當時係下雨的凌晨，視線不良，被告竟將已然酒醉而無自
    救能力之被害人推趕下車，棄置於分隔同向快、慢車道之白線附近之車道上，依
    一般人通常觀念均能預見被害人隨時有遭車輛撞及死亡之危險，亦為甲○○所可
    預見之事，雖王文燦超速（不論超速多少）之過失行為，肇致被害人車禍身亡，
    然被害人嗣遭車輛撞擊死亡之結果，究非被告所稱一般人均不能預見，是該死亡
    結果之發生與被告之遺棄行為間顯有相當之因果關係。再者，被告始終否認有致
    被害人於死之犯意，而被告與被害人並無素怨，且有同居關係，僅係細故而發生
    爭執，自無因此即萌致被害人於死之犯意，主觀上亦無致人於死之預見（蓋被告
    如主觀上有致人於死之預見，即具有使加重結果發生之未必故意，而合致於殺人
    之構成要件）。惟其於上開時地，竟將已然酒醉而無自救能力之被害人推趕下車
    ，棄置於車道上，致被害人遭車輛撞及死亡，此一結果，在客觀上為一般人所得
    預見，已如前述，被告對此加重結果，自應負責。
  (四)被告雖另辯稱：案發當時伊已酒醉云云，惟案發之前，被告與友人丙○○、被害
    人固一同喝酒，惟被告喝一部分後有在現場睡覺，被害人則與友人繼續喝，嗣友
    人始叫醒被告送被害人回去等情，已經被告於偵查中陳明（見偵查卷第十頁反面
    、第一０五頁），是被告於案發當時喝酒後，在開車載被害人回去前，有先睡覺
    之事實，應可認定。而被告有飲酒之習慣，此觀其於本院庭訊時稱：「（問：是
    否天天喝酒？）平常都有喝。」、「我都有習慣喝酒。」等語自明（見本院八十
    年三月二十二日筆錄），按諸常情，有飲酒習慣者已不易酒醉，再參諸被告開車
    回家前有先睡覺，將被害人棄置後，復能安穩將車開回家等情，及目擊證人乙○
    ○於本院亦證稱：「（問：被告開車有無蛇行或感覺酒後駕車不穩的樣子？）沒
    有，是正常開車，沒有其他不同的感覺。」等語（見本院九十年四月三日筆錄）
    ，自難認被告當時已然酒醉。是被告辯稱其於案發當時已經酒醉云云，尚不足採
    。
二、綜上所述，被告前揭所辯均不足採，本件事證明確，被告犯行洵堪認定。
三、按將已然酒醉而無自救能力之被害人推趕下車，棄置於車道上，有致被害人遭車
    輛撞及死亡之危險，在客觀上，應為被告所得預見之事，被告竟仍將已然酒醉而
    無自救能力之被害人推趕下車，棄置於車道上，致被害人遭車輛撞及，受有頸椎
    骨折併頭部外傷，而因腦幹損傷併腦鈍力損傷，導致中樞神經休克當場死亡，是
    核被告所為，係犯刑法第二百九十三條第二項前段之遺棄致死罪。
四、原審因而予以論罪科刑，固非無見。惟查，刑法第十七條所規定加重結果犯之成
    立，須行為人對於基本行為有犯罪之故意，而於所發生之加重結果無故意，亦即
    不以預見之結果為必要，且須無結果之預見。若行為人對於所發生之結果有預見
    ，則為結果犯，而非加重結果犯。原審就被告將被害人棄置車道上，有導致被害
    人被往車輛撞擊致死之危險，如何在客觀上為被告可預見之事，及被告如何基於
    遺棄之犯意（主觀上無致人於死之預見），在該分隔同向快、慢車道之白線附近
    之車道上，喝令並推趕林美麗下車，積極棄置無自救力之被害人，逕自駕車離去
    之犯罪構成要件事實，並未詳實記載，致生法律適用之疑義，即有未洽。被告上
    訴意旨否認犯罪，雖非可採，惟原判決既有可議之處，仍屬無可維持，應予撤銷
    改判。又被告行為後，刑法業於民國（下同）九十年一月十日修正，並自同年月
    十二日起生效，原刑法第四十一條「犯最重本刑為三年以下有期徒刑以下之刑之
    罪，而受六月以下有期徒刑或拘役之宣告，因身體、教育、職業或家庭之關係，
    執行顯有困難者，得以一元以上三元以下折算一日，易科罰金」，已修正為「犯
    最重本刑為五年以下有期徒刑以下之刑之罪，而受六個月以下有期徒刑或拘役之
    宣告，因身體、教育、職業、家庭之關係或其他正當事由，執行顯有困難者，得
    以一元以上三元以下折算一日，易科罰金。但確因不執行所宣告之刑，難收矯正
    之效，或難以維持法秩序者，不在此限。併合處罰之數罪，均有前項情形，其應
    執行之刑逾六月者，亦同」，經比較新舊法，以新法有利於被告，依刑法第二條
    第一項本文之規定，自應依修正後刑法處斷。爰審酌被告之素行尚稱良好、與被
    害人之關係、犯罪時所受之刺激、犯罪手段、所生危害及犯罪後否認犯行等一切
    情狀，量處如主文第二項所示之刑，並諭知易科罰金之折算標準。又公訴人雖對
    被告之犯行求處有期徒刑二年，惟被告與被害人係同居關係，因酒後（未達精神
    耗弱之程度）與被害人發生爭執，一時失慮致罹刑典，其於得知被害人竟意外身
    亡後，衡情已備受良心上之譴責，痛苦難安，依其犯意及犯行觀之，復非罪大惡
    極，尚無令入牢獄之必要，故未判處二年徒刑，併此敘明。
五、據上論斷，應依刑事訴訟法第三百六十九條第一項前段、第三百六十四條、第二
    百九十九條第一項前段、刑法第二條第一項前段、第二百九十三條第二項前段、
    修正後刑法第四十一條第一項，修正後刑法施行法第三條之一，罰金罰鍰提高標
    準條例第二條，判決如主文。
本案經檢察官彭坤業到庭執行職務。
中      華      民      國    九十      年      六      月     十二     日
                              臺灣高等法院刑事第四庭
                                  審判長法  官  徐  昌  錦
                                        法  官  余  來  炎
                                        法  官  李  錦  樑
右正本證明與原本無異。
如不服本判決應於收受送達後十日內向本院提出上訴書狀，其未敘述上訴之理由者並
得於提起上訴後十日內向本院補提理由書（均須按他造當事人之人數附繕本）。
                                        書記官  吳  金  來
中      華      民      國    九十      年      六      月     十二   日
附錄    本判決論罪科刑法條：
中華民國刑法第二百九十三條
 (無義務者之遺棄罪)
遺棄無自救力之人者，處六月以下有期徒刑、拘役或一百元以下罰金。
因而致人於死者，處五年以下有期徒刑；致重傷者，處三年以下有期徒刑
。


司法院資訊處製作；財團法人民間司法改革基金會備份。
